臺灣高等法院臺中分院民事判決
110年度上更一字第23號
上  訴  人  謝寅龍  

訴訟代理人  陳筱屏律師
被上訴人    鍾東錦  
訴訟代理人  羅偉恆律師
            饒斯棋律師
上列當事人間請求返還不當得利事件，上訴人對於民國108年1月
30日臺灣苗栗地方法院107年度訴字第259號第一審判決提起上訴
，經最高法院發回更審，本院於110年12月7日言詞辯論終結，判
決如下：
    主  文
上訴駁回。
第二審及發回前第三審訴訟費用由上訴人負擔。
　　事實及理由
一、上訴人主張：兩造於民國95年8月30日簽立建築用砂石買賣
    契約書（下稱系爭契約），伊已依系爭契約第3條約定，於
    同日簽交面額新臺幣（下同）1000萬元【票號AA0000000、
    發票日95年8月30日、發票人○○○製作股份有限公司（下稱○○
    ○公司）、付款銀行臺灣銀行○○分行】之支票1紙（下稱系爭
    支票）予被上訴人作為定金。嗣兩造因故無法履行，遂合意
    解除系爭契約，被上訴人僅於97年6月間返還500萬元，餘款
    500萬元被上訴人仍未返還，伊自得依民法第259條、第179
    條之規定請求被上訴人給付；退萬步言，如本件兩造間為委
    任關係，委任關係亦已合意終止，伊仍得依民法第179條規
    定請求被上訴人返還（原審為上訴人敗訴之判決，上訴人不
    服，提起上訴）。並上訴聲明：㈠、原判決廢棄。㈡被上訴人
    應給付上訴人500萬元，及自支付命令送達翌日起至清償日
    止按年息百分之5計算之利息。
二、被上訴人則以：上訴人交付之系爭支票係上訴人與戊○○委託
    己○○處理在苗栗縣○○鎮興建掩埋場之公關費用，己○○再派伊
    出面，由伊隱名代理己○○與上訴人簽立系爭契約，作為支付
    及核銷公關費用之憑據。嗣因資金問題致掩埋場無法興建而
    終止委任關係，並協議以上訴人支付500萬元做為公關費用
    而返還剩餘之500萬元，上訴人本不得再為請求。又系爭契
    約係隱藏己○○為上訴人與戊○○處理掩埋場興建支付公關費用
    之委任契約，與買賣砂石無涉，系爭契約關於買賣砂石內容
    為兩造通謀虛偽之意思表示，應屬無效，上訴人主張解除系
    爭契約並無理由。而系爭契約之真意是戊○○、上訴人與己○○
    所成立之委任契約，伊非該委任契約之當事人，亦無不當得
    利，上訴人請求伊返還500萬元並無理由等語，資為抗辯。
    答辯聲明：上訴駁回。
三、兩造就本件為爭點整理如下：（見本院卷第233至234頁）
㈠、不爭執事項：
１、兩造於95年8月30日簽立系爭契約。
２、被上訴人在95年8月30日收受系爭支票，該支票已在被上訴人
    之帳戶兌現。
３、兩造在97年6月間有同意不再依系爭契約履行（上訴人主張係
    合意解除買賣契約，被上訴人則主張合意終止委任契約）。
４、被上訴人在97年6月間將上訴人於95年8月30日所交付之1000
    萬元中之500萬元返還上訴人。
㈡、爭點：
１、兩造間所簽立之系爭契約為砂石買賣契約，或係通謀虛偽意
    思表示而隱藏法律行為為委任被上訴人或己○○處理掩埋場興
    建之相關公關費用之委任契約？
２、兩造就系爭契約書曾否達成以被上訴人返還上訴人500萬元，
    其餘毋庸返還之協議？
３、上訴人依據民法第259條、第179條之規定，請求被上訴人返
    還500萬元，有無理由？
四、得心證之理由：
㈠、上訴人主張其已依系爭契約之約定交付系爭支票予被上訴人
    作為定金，嗣兩造合意解除系爭契約，被上訴人僅於97年6
    月間返還500萬元，其餘500萬元未返還，依民法第259條、
    第179條規定請求被上訴人應返還500萬元等情，據其提出系
    爭契約書、支票影本及收據等為證（見原法院107年度司促
    字第2193號卷【下稱司促卷】第15至21頁）。被上訴人固不
    否認簽定系爭契約並收受系爭支票，嗣於97年6月間返還500
    萬元之事實，惟辯稱：系爭契約係兩造基於通謀虛偽而為，
    系爭契約實係隱藏上訴人、戊○○委託苗栗縣議長己○○處理苗
    栗縣○○鎮興建掩埋場之公關事務之委任契約，伊係隱名代理
    己○○簽立系爭契約等語。
㈡、按表意人與相對人通謀而為虛偽意思表示者，其意思表示無
    效。但不得以其無效對抗善意第三人。虛偽意思表示，隱藏
    他項法律行為者，適用關於該項法律行為之規定，民法第87
    條定有明文。所謂虛偽意思表示隱藏他項法律行為者，適用
    關於該項法律行為之規定，係指為虛偽意思表示之當事人間
    ，隱藏有他項真實之法律行為而言。再按解釋意思表示，應
    探求當事人之真意，而真意何在，應從該意思表示所根基之
    原因事實、經濟目的、一般社會之理性客觀認知、經驗法則
    及當事人所欲使該意思表示發生之法律效果而為探求。查：
１、本件雖據上訴人於原審陳稱：伊會與被上訴人簽系爭契約是
　　因戊○○知道伊有負責華夏五村都更案，戊○○跟伊提到苗栗有
    砂石要買賣，所以伊才請戊○○幫伊買這筆砂石等語（見原審
    卷第129頁）；惟據戊○○於前審證稱：上訴人以前是伊臺北
    小巨蛋的合作廠商，被上訴人是伊認識的苗栗縣議長己○○（
    以下稱己○○）之股東或特助；當初是伊找己○○要投資掩埋場
    ，伊曾是台中縣第一任環保局局長，知道投資這種環保設施
    ，除取得土地，需要有在地的投資者，營運會比較順利，所
    以伊才去找己○○投資，當初己○○剛選舉完，需要投入的資金
    不足，所以伊就說伊幫忙找一個朋友即上訴人借款1千萬元
    ；就伊所知系爭契約不是要購買砂石，只是要借款；己○○交
    待伊以後跟被上訴人接洽；上訴人不知道錢要借給誰，上訴
    人是看到契約書才交代會計出帳（見前審卷第71至73頁）。
    則代表上訴人出面洽談之戊○○已然證述系爭契約並不是要購
    買砂石等語明確，則上訴人仍主張系爭契約為砂石買賣，已
    難採信。
２、再據證人甲○○於原審證稱：是戊○○請伊介紹己○○處理要做環
    保事業的公關事務；戊○○找伊洽談過程並沒有提到砂石買賣
    的事；簽約時伊不在場，伊事後有聽戊○○與被上訴人說過有
    簽1千萬的類似買賣砂石契約來出費用（見原審卷第107頁、
    109頁、117頁）；另於本院證稱：當初戊○○到伊住處拜託伊
    介紹己○○要重啟○○一個掩埋場，請己○○做當地的公關，戊○○
    有說要先出1千萬元，做為前期的公關費用；後來伊有去找
    己○○並這樣告訴他，所謂公關費用一般來說是指當地的說明
    會、請吃飯、跟民意代表解說等等，但戊○○並沒有說這1千
    萬要處理到什麼程度；己○○為何請被上訴人接洽伊不清楚，
    但民意代表不會自己站在第一線去接觸，通常都請他信任的
    人來處理這些事情；伊聽戊○○說上訴人是他的金主，至於掩
    埋場是否是上訴人要做伊不清楚，伊沒有跟上訴人接洽過；
    伊認為這1千萬不可能是要借給己○○，戊○○委託伊去找己○○
    時，是明白說1千萬元要做公關費用，沒有說要借給己○○，
    且以己○○的資力也不需要借這1千萬元；後來掩埋場不太順
    利，地方還是在抗爭，戊○○有跟伊說掩埋場沒有成，伊要找
    被上訴人談還錢的事，戊○○跟被上訴人後來有達成用500萬
    元把事情解決掉，談的時候伊有走開，談完他們2人都有跟
    伊說用500萬元解決，後來經過至少有6年以上的時間，戊○○
    又說要約被上訴人談後面500萬元的事，伊就幫他約，因為
    戊○○有壓力，金主一直逼他還錢；從頭到尾都是戊○○在主導
    這個事情，會有上訴人的名字是因為上訴人提供資金給戊○○
    等語（見本院卷第224至232頁）。對照甲○○與戊○○之證詞，
    可知本件係戊○○方面為了要投資苗栗縣掩埋場，透過甲○○而
    找苗栗縣議長己○○，上訴人為出資1000萬元之人，此1000萬
    元是要給己○○，並非被上訴人，且此1000萬元與買賣砂石無
    涉。至於戊○○雖稱1000萬元是要借給己○○，然此與甲○○所證
    不符，且本件既係戊○○方面為投資苗栗掩埋場而主動透過甲
    ○○找苗栗縣議長己○○，而非因己○○有資金需求而找戊○○借錢
    ，戊○○稱1000萬元係借款云云，已與常情不符，不足採信。
    且依甲○○所述，因設置掩埋場需開說明會、解決地方抗爭事
    宜，戊○○要請己○○做當地公關，因此該1000萬元應係請己○○
    處理公關事務之對價，較為合理可採。
３、本件既係戊○○為投資苗栗縣掩埋場事宜，透過甲○○與己○○接
    洽，並由上訴人出資1000萬元做為支付予己○○做為處理當地
    公關事務之對價，則被上訴人主張兩造間之法律關係與買賣
    砂石無涉，應堪採信。再參之被上訴人於前審進行當事人訊
    問程序時陳稱：伊不認識上訴人，伊到現在都沒有見過上訴
    人；簽約是伊請乙○○去簽約並將支票領回來，乙○○應該不清
    楚系爭契約之內容，也不知要跟誰簽約；簽約前伊沒有看過
    系爭契約，是乙○○簽完連同支票一起拿回來給伊；簽系爭契
    約是要一個合法的理由把一筆錢給伊，伊沒有懷疑，是因為
    他們委託苗栗議長一個案子，是要處理地方上的費用，算是
    贊助，伊把錢交給議長後，伊就沒有再過問，伊也沒有權利
    過問；金額是戊○○提的，拿資金請議長幫忙疏通，就定一個
    假的合約，將錢匯到伊帳戶等語（見前審卷第67至69頁）；
    另據證人乙○○證稱：因為被上訴人有事，伊住在甲○○隔壁，
    被上訴人就請伊去甲○○家代收支票，當時伊簽一簽，支票拿
    了就走，之後交給被上訴人；契約伊有大約看，伊不太清楚
    約內容，伊不記得有無甲方人員在場等語（見原審卷153至1
    59頁）。而衡以系爭契約是金額高達1億元之砂石買賣契約
    ，且有相關之懲罰性違約條款（見司促卷第15、17頁），而
    兩造互不認識，被上訴人亦未到場，受託簽約之乙○○亦僅負
    責簽名及拿支票即完成簽約程序，毫無協商過程，已不符簽
    約常情。再審之甲○○、戊○○前揭所述，本件之1000萬元實際
    是戊○○方面為投資掩埋場而支付己○○而為，並非砂石買賣；
    又以己○○身為議長身分，如出面收受1000萬元恐生法律或道
    德上之爭議，因此透過被上訴人出面簽立系爭契約，做為上
    訴人形式上出帳之理由，足見系爭契約確係兩造通謀虛偽而
    隱藏請託己○○處理掩埋場公關事務之委任契約而為。又被上
    訴人並非實際收受1000萬元之人，亦非實際受託處理掩埋場
    公關事宜之人，而此情均為戊○○及上訴人所明知，則被上訴
    人主張系爭契約係隱藏上訴人、戊○○與己○○關於處理掩埋場
    公關事宜之委任契約，其僅為己○○之隱名代理人，洵屬可採
    。
４、至於證人丙○○於原審所證：伊是事後要談還1000萬元之事，
    偕同戊○○至甲○○住處商談，伊有要求履行契約，當時沒有談
    到要給付砂石數量或運至何處，但有說1000萬元是用錢或用
    砂石還等語（見原審卷第123至127頁）。丙○○既僅參與事後
    協商還款事宜，對於為何簽訂系爭契約並未親身經歷，自難
    僅憑其上開證詞做為系爭契約實際為砂石買賣之依據。另證
    人丁○○於前審證稱：伊是○○○公司負責人，當時公司有欠上
    訴人錢，上訴人說要購買砂石，請伊先還1000萬給他，伊不
    清楚上訴人拿1000萬元之實際用途；簽約時伊沒有在場，伊
    是看到已經簽好的契約書上的抬頭才開立支票等語（見前審
    卷第69頁反面至71頁）。則丁○○之證詞亦無從證明上訴人所
    主張兩造間確實有砂石買賣關係等情為真實。
５、綜合上情，被上訴人主張系爭契約關於砂石買賣之內容係為
    通謀虛偽，應屬可信。系爭契約既為兩造通謀虛偽所為之意
    思表示，依民法第87條第1項本文規定，其意思表示無效，
    則上訴人主張系爭契約經兩造合意解除，請求被上訴人返還
    500萬元，即屬無據。
㈢、上訴人另主張如系爭契約係因通謀虛偽而無效，兩造間之委
    任關係亦合意終止，其得依民法第179條規定請求被上訴人
    返還500萬元云云。惟查，依據戊○○、甲○○前揭證述，上訴
    人交付之1000萬元是要給己○○，且要處理掩埋場公關事宜之
    人亦為身為苗栗縣議長之己○○，並非被上訴人，足見系爭契
    約所隱藏之委任關係應係存在於上訴人、戊○○與己○○之間，
    被上訴人僅係受己○○委託形式上簽立系爭契約及代為領取系
    爭支票之人，此情亦為戊○○及上訴人所明知。則被上訴人主
    張其僅受委託代己○○出面簽立系爭契約而隱名代理己○○與上
    訴人、戊○○成立委任關係，其非委任關係之當事人等語，洵
    屬可採。是以上訴人主張委任關係存在於兩造之間，兩造間
    之委任關係經合意終止，被上訴人仍持有500萬元為無法律
    上原因，應返還上訴人云云，亦屬無據。又本件委任關係之
    實際受任人應係己○○，而非被上訴人，則本件兩造間就500
    萬元是否協議已不用返還或仍應返還等節，應屬上訴人、戊
    ○○與己○○之間之法律關係，與被上訴人無涉，即無庸於本件
    論述，附此說明。
五、綜上所述，系爭契約係兩造基於通謀虛偽之意思表示所為，
    應屬無效，系爭契約所隱藏之委任關係當事人亦非被上訴人
    ，則上訴人主張系爭契約已經兩造合意解除，或委任契約已
    經兩造合意終止，依據民法第259條、第179條規定請求被上
    訴人返還500萬元，均無理由，應予駁回。原審所為上訴人
    敗訴之判決，理由雖與本院不盡相同，但結論並無二致，仍
    應予維持。上訴意旨指摘原判決不當，求予廢棄改判，為無
    理由，應予駁回。
六、本件事證已臻明確，兩造其餘之攻擊或防禦方法及所用之證
    據，經本院斟酌後，認為均不足以影響本判決之結果，爰不
    逐一論列，附此敘明。
七、據上論結，本件上訴為無理由，爰判決如主文。
中　　華　　民　　國　　110 　年　　12　　月　　28　　日
              民事第五庭    審判長法　官  游文科
                                  法　官  楊珮瑛
                                  法　官  李慧瑜
正本係照原本作成。
上訴人得上訴。
如不服本判決，須於收受判決送達後20日內向本院提出上訴書狀
，其未表明上訴理由者，應於提出上訴後20日內向本院提出上訴
理由書狀（均須按他造人數附具繕本）。因疫情而遲誤不變期間
，得向法院聲請回復原狀。
上訴時應提出委任律師為訴訟代理人之委任狀。具有民事訴訟法
第466條之1第1項但書或第2項之情形為訴訟代理人者，另應附具
律師及格證書及釋明委任人與受任人有該條項所定關係之釋明文
書影本。如委任律師提起上訴，發回更審後為訴之變更（追加、
擴張）部分應一併繳納上訴裁判費。

                                  書記官  陳秀鳳
　　　　
中　　華　　民　　國　　110 　年　　12　　月　　28　　日